臺灣高等法院臺中分院民事判決　　　　94年度保險上字第14號
上　訴　人　丁○○
上　訴　人　戊○○
上　訴　人　丙○○
前列三人共同
訴訟代理人　廖世昌律師
被　上訴人　台灣人壽保險股份有限公司
法定代理人　甲○○
訴訟代理人　乙○○
上列當事人間請求給付保險金事件，上訴人對於民國94年5月31
日臺灣苗栗地方法院93年度保險字第5號第一審判決提起上訴，
本院於94年11月15日言詞辯論終結，判決如下：
    主  　　文
上訴駁回。
第二審訴訟費用由上訴人負擔。
    事實及理由
一、本件上訴人起訴主張：被上訴人之業務員陳玉嬌、陳玉瑞於
    86年 2月間持長發美滿儲蓄還本專案（即合併美滿保險和長
    壽保險共同銷售之專案，下稱為系爭專案）之廣告文宣向上
    訴人丁○○之夫、上訴人戊○○、丙○○之父程宇亮招攬美
    滿保險與長壽保險，程宇亮因而於民國86年 2月15日以自己
    為被保險人向被上訴人投保臺壽美滿養老保險（下稱美滿保
    險）與臺壽長發還本終身保險（下稱長發保險），美滿保險
    之繳費期間為10年，保險金額為新臺幣（下同） 150萬元，
    長發保險之繳費期間為10年，保險金額為 100萬元，程宇亮
    並指定上訴人等為身故受益人。嗣程宇亮於91年ll月13日因
    病逝世，依該廣告文宣內容計算，受益人即上訴人等可請求
    之保險金額應為 7,627,204元（詳如附表一之計算式），上
    訴人等以受益人之身份，向被上訴人請求給付保險金，詎被
    上訴人僅給付 3,243,248元之保險金額予上訴人等，尚積欠
    上訴人等 4,383,956元，經上訴人一再請求被上訴人補足差
    額，為被上訴人所拒，為此依系爭保險契約之法律關係及保
    險法第34條規定，請求被上訴人給付尚欠之保險金及其利息
    ，並聲明求為判決：(一)被上訴人應給付上訴人等 4,383,956
    元，及自92年l月21日起至清償日止，按年利率10%計算之法
    定遲延利息。(二)願供擔保請准宣告假執行。
二、被上訴人則以：系爭保險契約，依保險保險單條款及保險契
    約之約定內容計算，上訴人可以請求之保險金額為3,243,24
    8元，加計保單紅利，合計為3,249,287元，詳計算式如附表
    二所示，伊均已全數給付予上訴人，上訴人對所據以請求之
    廣告文宣之內容，核有曲解，且程宇亮所投保者為美滿保險
    150萬元，保險費繳費年期10年，及長發保險100萬元，在保
    險契約簽訂以前，並由保險業務員為程宇亮詳細解釋，確認
    ：「繳費期間有重大風險，退還長發總繳保費並有安家基金
    250萬（每人）」，上訴人丁○○另手寫「繳費期間（ 10年
    ）若有重大事故，每人退回已繳保費且兼領 250萬安家費，
    繳費期滿後若有重大事故，即刻領 150萬（每人），其餘疾
    病或意外見專案特點」，則不論程宇亮抑或上訴人丁○○於
    投保時均確認被保險人若於繳費期間身故，受益人得請求之
    保險金為 250萬元，要保人程宇亮及上訴人均已具體了解各
    項保險金給付金額，雙方權利義務概以契約條款約定為憑，
    上訴人自不得再以其誤解廣告文宣為理由，就要求伊再為給
    付等語，作為抗辯。
三、上訴人主張被上訴人之業務員陳玉嬌、陳玉瑞於86年 2月間
    持系爭專案之廣告文宣向上訴人丁○○之夫、上訴人戊○○
    、丙○○之父程宇亮招攬美滿保險與長壽保險，程宇亮因而
    於民國86年 2月15日以自己為被保險人向被上訴人投保美滿
    保險與長發保險，美滿保險之繳費期間為10年，保險金額為
    150萬元，長發保險之繳費期間為10年，保險金額為100萬元
    ，程宇亮並指定上訴人等為身故受益人。嗣程宇亮於91年ll
    月13日因病逝世等事實，業據其提出保單及保費繳付明細（
    見原證一）、系爭專案之廣告文宣影本一年為證（見原證三
    ），為被上訴人所不爭執，自堪信為真實。
四、又被上訴人主張程宇亮於86年2月15日投保長發保險100萬元
    、美滿保險 150萬元，復於保險繳款期間之91年ll月13日身
    故，依長發保險保險單條款第10條第l項第l款、同條第 2項
    分別約定「被保險人於本保險契約有效期間內身故時，本公
    司按下列約定給付「身故保險金」: 一繳費期間內：給付保
    險金額全額及該被保險人身故當時所繳納之本契約保險費總
    額。」、「被保險人未達第 9條生存保險金給付日身故時，
    本公司並另以該次生存保險金額按該 3年生存保險期間內實
    際生存之日數比例計算，給付生存保險金。」，美滿保險第
    4條第l項約定：被保險人在保險有效期間內不幸身故時，被
    告依照約定給付身故保險金，因此被上訴人給付受益人即上
    訴人等3人關於「長發保險」可領者為如附表二編號l之身故
    保險金、編號2之身故當時所繳納之保險費、編號3之生存保
    險金；美滿保險可領者為附表二編號5 之身故保險金，外加
    同附表編號4、6之保單紅利，合計可領應為3,249, 287元，
    且已全數給付上訴人等情，已據被上訴人提出長發保險、美
    滿保險之保險保險單、基本資料、投保事項、美滿保險保險
    單條款、長發保險保險單條款等件為證（見本院卷第80－96
    頁），且為上訴人所不爭執，堪信為真實。
五、上訴人主張依前述保單條款之約定，上訴人雖僅可領之金額
    為 3,249,287元，然依被上訴人業務員招攬保險時所交之長
    發美滿儲蓄還本專案廣告文宣中專案特點第四點記載：「存
    繳期間保障2倍」；故100萬之長發保險之身故保險金應乘以
    2 ，即伊可以領200萬元，150萬美滿保險之身故保險金亦應
    乘以2，即伊可以領300萬元；再依該專案文宣第六點記載：
    「繳費期間身故，保障照領，並退還長發已存繳費總額再領
    200萬元」，故伊可以再多領200萬元，上訴人等可請求之保
    險金額應為 7,627,204元（詳如附表一之計算式），於本院
    更正上開附表一，而主張其依系爭廣告文宣，可以領取者為
    如附表三合計為 7,743,248元，固據上訴人提出長發美滿儲
    蓄還本專案一份為證（參原證三），然為被上訴人所否認，
    辯稱上開廣告文宣內容係針對文宣內所載之長發美滿儲蓄還
    本保險保險金額 100萬元所做之敘述，且該廣告文宣上並載
    各適用之保險費率表（該表係以長發、美滿二險種保額等值
    而設計)，與要保人實際投保之長發還本終身壽險保額100萬
    元、美滿養老保險契約保額 150萬元之內容並不相同，自難
    以援用文宣內之說明計算上訴人得請求之保險金額。經查：
  (一)系爭長發美滿儲蓄還本專案廣告文宣中專案特點第四點記載
    ：「存繳期間保障2 倍」，及廣告文宣第二頁年金給付暨保
    障內容關於存繳期間自然身故給付金記載「保障金額 ×200
    ％＋退還長發已存金額」，依被上訴人之解釋乃係投保長發
    一百萬元搭配美滿保險一百萬元，可領一百萬元之二倍即二
    百萬元之身故保險金，但上開文字記載不無使人誤認為存繳
    期間身故死亡，可領取合計保險金額二百萬元之 2倍即四百
    萬元，專案文宣第六點記載：「繳費期間身故，保障照領，
    並退還長發已存繳費總額再領 200萬元」，依被上訴人之解
    釋係指可領保險金，即以投保長發保險一百萬元搭配美滿保
    險一百萬元，可領已繳之保費再加付二百萬元，但上開文字
    記載不無使人誤認為存繳期間身故死亡，可領取合計投保金
    額二百萬元，加計已繳之保費，再加給二百萬元。
　(二)惟查被上訴人招攬業務人員陳瑞玉、陳玉嬌已在招攬保險時
  　，依被上訴人程宇亮所欲加保之長發保險 100萬元、美滿保
    險 150萬元，已對被保險人及上訴人說明如存繳期間被保險
    人身故，可以領取之金額為 250萬元及已繳之保費，此並經
    證人陳瑞玉二人具結證稱在卷（見原審台灣苗栗地方法院卷
    第76頁），且參諸系爭長發美滿儲蓄還本專案廣告文宣第一
    頁於費率表與專案特點間之空白處記載有二段文字，上段為
    ：「繳費期間有重大風險，退還長發總繳保費，並有安家基
    金 250萬元」，為被上訴人之職員陳瑞玉所書寫記載，記載
    當時要保人程宇亮在場，此亦經證人陳瑞玉具結證稱在卷（
    見同上頁筆錄），又下段所書：「繳費期間若有重大事故，
    則每人退還已繳保費，且兼領 250萬安家費」「其餘疾病或
    意外，見專案特點」，則為上訴人丁○○於投保時依被上訴
    人業務人員陳玉嬌、陳瑞玉所解釋內容而書寫記下，此經丁
    ○○自認在卷（見同上筆錄第77－78頁），上開重大風險或
    重大事故，實均指係指被保險人死亡之謂，足以佐證證明陳
    玉嬌、陳瑞玉二人之證述屬實。
　(三)按消費者保護法第二十二條係規定：「企業經營者應確保廣
  　告內容之真實，其對於消費者所負之義務不得低於廣告內容
    」，並未明定「廣告為要約」或「廣告必為契約內容之一部
    」，故消費者如信賴廣告內容，依企業經營者提供之廣告訊
    息與之洽談而簽訂契約，於契約中雖未就廣告內容再為約定
    ，企業經營者所應負之契約責任，仍及於該廣告內容，該廣
    告固應視為契約之一部。惟簽訂契約時倘雙方已就廣告內容
    另為斟酌、約定，或企業經營者並未再據原屬「要約引誘」
    之廣告為訂約之說明、洽談，使之成為具體之「要約」，縱
    其廣告之內容不實，應受消費者保護法或公平交易法之規範
    ，自難逕謂該廣告為要約或已當然成為契約之一部。（最高
    法院92年度台上字第2694號判決參照）。本件糸爭長發美滿
    儲蓄還本專案廣告文宣固有使人誤認身故可領之保險金數額
    ，而有誇大之嫌，然簽訂契約時被上訴人之業務人員陳玉嬌
    、陳瑞玉二人並非以使人誤認之廣告為訂約之說明、洽談，
    使之成為具體之「要約」，而係以長發保險、美滿保險之保
    險單條款為計算、說明被保險人如身故時可領之保險金額，
    縱上開廣告之內容不實，應受消費者保護法或公平交易法之
    規範，自難逕謂該廣告為要約或已當然成為契約之一部。茲
    上訴人及被保險人程宇亮於訂約之時，已知被保險人所投保
    之長發保險100萬元、美滿保險150萬元，如於存繳期間身故
    ，僅可以領 250萬元加計已繳之保費之金額，則上訴人以上
    開廣告文宣為依據，請求被上訴人支付如附表一之保險金，
    依上說明，即難謂為有據，所為請求即不應准許。
六、綜上所述，本件上訴人主張程宇亮投保之之長發保險 100萬
    元、美滿保險 150萬元，依長發美滿儲蓄還本專案廣告文宣
    記載，如於存繳期間身故可以領取之保險金額為 7,743,248
    元，為不足採，被上訴人抗辯依長發保險、美滿係險之保險
    單條款約定，上訴人僅可以領取 3,249,287元，且已全數發
    予上訴人，尚屬可信。是則上訴人執長發美滿儲蓄還本專案
    廣告文宣主張被上訴人應給付伊 4,383,956及其遲延利息云
    云，自屬無據，不應准許。其假執行之聲請亦失所附麗，應
    併予駁回。原審為上訴人敗訴之判決，及駁回其假執行之聲
    請，並無不合。上訴意旨指摘原判決不當，求予廢棄改判，
    為無理由，應予駁回。
七、二造其餘攻擊防禦方法，經審酌後，核與判決結果不生影響
    ，爰不一一贅述，併此敘明。
中　　華　　民　　國　　94　　年　　11　　月　　29　　日
                    民事第三庭審判長法　官  陳照德
                                    法  官  曾謀貴
                                    法　官  蔡王金全
以上正本係照原本作成。
如對本判決上訴，須於收受判決送達後20日內向本院提出上訴書
狀，其未表明上訴理由者，應於提出上訴後20日內向本院提出上
訴理由書（須按他造人數附具繕本）。
上訴時應提出委任律師為訴訟代理人之委任狀。具有民事訴訟法
第466條之1第1項但書或第2項之情形為訴訟代理人者，另應附具
律師及格證書及釋明委任人與受任人有該條項所定關係之釋明文
書影本。
                                    書記官  王瑩澤
中　　華　　民　　國　　94　　年　　12　　月　　1 　　日
                                        　　　　　　　Ｂ
附表一：
┌──┬────────┬──────────┬──────────────────┐
│編號│ 可領保險金項目 │ 金            額   │ 依                            據   │
├──┼────────┼──────────┼──────────────────┤
│  │ 長發保險保險   │ 1,000,000 ×2＝    │ 台壽長發還本終身保險保險單條款第   │
│    │ 金額           │ 2,000,000          │ 10條第1項第1款；及廣告文宣專案特   │
│    │                │                    │ 點第4點（存繳期間保障二倍）        │
├──┼────────┼──────────┼──────────────────┤
│  │ 美滿保險之身故 │ 1,500,000 ×2＝    │ 台灣美滿養老保險保單條款第4條；及  │
│    │ 保險金         │ 3,000,000          │ 廣告文宣專案特點第4點              │
├──┼────────┼──────────┼──────────────────┤
│  │ 退還長發保險所 │ 104,534 ×6＝      │ 台壽長發還本終身保險保險單條款     │
│    │ 繳保費之總額   │ 627,204            │ 第10條                             │
│    │                │                    │ 繳款期間為民國86年至民國91年       │
├──┼────────┼──────────┼──────────────────┤
│  │ 額外保障部分   │ 2,000,000          │ 廣告文宣專案特點第6點後段（繳費期  │
│    │                │                    │ 間身故，保障照領，並退還長發已繳保 │
│    │                │                    │ 費總額，再領200萬元）              │
├──┼────────┼──────────┼──────────────────┤
│  │ 總          計 │          7,627,204 │                                    │
└──┴────────┴──────────┴──────────────────┘
附表二：
┌──┬─────────┬─────────┬──────┬─────────────┐
│編號│　險　　　　  種  │  可領保險金項目  │ 金      額 │ 依                    據 │
├──┼─────────┼─────────┼──────┼─────────────┤
│ １ │ 長發還本終身保險 │ 身故保險金       │   1,000,000│ 保險契約第10條第1項第1款 │
├──┼─────────┼─────────┼──────┼─────────────┤
│ ２ │ 長發還本終身保險 │ 被保險人身故當時 │     633,540│ 保險契約第10條第1項第1款 │
│    │                  │ 所繳納之保險費   │            │                          │
├──┼─────────┼─────────┼──────┼─────────────┤
│ ３ │ 長發還本終身保險 │ 生存保險金       │     109,708│ 保險契約第10條第2款      │
├──┼─────────┼─────────┼──────┼─────────────┤
│ ４ │ 長發還本終身保險 │ 保單紅利         │       2,015│ 保險契約第25條           │
├──┼─────────┼─────────┼──────┼─────────────┤
│ ５ │ 美滿養老保險     │ 身故保險金       │   1,500,000│ 保險契約第4條            │
├──┼─────────┼─────────┼──────┼─────────────┤
│ ６ │ 美滿養老保險     │ 保單紅利         │       4,024│ 保險契約第23條           │
├──┼─────────┼─────────┼──────┼─────────────┤
│    │ 合　　　　　 計  │                  │   3,249,287│                          │
└──┴─────────┴─────────┴──────┴─────────────┘
附表三：
┌──┬────────┬──────────┬──────────────────┐
│編號│ 可領保險金項目 │ 金            額   │ 依                              據 │
├──┼────────┼──────────┼──────────────────┤
│  │長發保險保險    │1,000,000 ×2＝     │ 台壽長發還本終身保險保險單條款第   │
│    │金額            │2,000,000           │ 10條第1項第1款；及廣告文宣專案特   │
│    │                │                    │ 點第4點（存繳期間保障二倍）        │
├──┼────────┼──────────┼──────────────────┤
│  │美滿保險之身故  │1,500,000 ×2＝     │ 台灣美滿養老保險保單條款第4條；及  │
│    │保險金          │3,000,000           │ 廣告文宣專案特點第4點（存繳期限保  │
│    │                │                    │ 障二倍）                           │
├──┼────────┼──────────┼──────────────────┤
│  │長發保險被保險  │633,540             │ 台壽長發還本終身保險保險單條款     │
│    │人身故當時所繳  │                    │ 第10條第1項第1款                   │
│    │納之本契約保險  │                    │                                    │
│    │費總額          │                    │                                    │
├──┼────────┼──────────┼──────────────────┤
│  │長發保險被保險  │109,708             │ 台壽長發還本終身保險保險單條款     │
│    │人身存保險金    │                    │ 第10條第2項                        │
├──┼────────┼──────────┼──────────────────┤
│  │額外保障部分    │2,000,000           │ 廣告文宣專案特點第6點後段（繳費期  │
│    │                │                    │ 間身故，保障照領，並退還長發已繳保 │
│    │                │                    │費總額，再領200萬元）               │
├──┼────────┼──────────┼──────────────────┤
│  │ 總          計 │7,743,248           │                                    │
└──┴────────┴──────────┴──────────────────┘
